臺灣桃園地方法院刑事判決　　　　　 109年度審訴字第1652號
公　訴　人　臺灣桃園地方檢察署檢察官
被　　　告　莊偉德（原名莊佳融）　




上列被告因違反藥事法等案件，經檢察官提起公訴（109 年度毒
偵字第57號、109 年度偵字第9598號），就被告涉及施用第二級
毒品犯行部分，本院判決如下：
    主  文
甲○○被訴施用第二級毒品部分，公訴不受理。
    理  由
一、公訴意旨略以：被告明知甲氧基甲基安非他命係毒品危害防
    制條例第2 條第2 項第2 款所列管之第二級毒品，竟基於施
    用第二級毒品甲氧基甲基安非他命之犯意，於民國108 年12
    月15日22時6 分許為警採尿往前回溯120 小時內某時，在新
    北市○○區○○街00巷00號租屋處內，施用含有甲氧基甲基
    安非他命之毒咖啡包1 包。因認被告涉犯毒品危害防制條例
    第10條第2 項施用第二級毒品罪嫌。
二、按起訴之程序違背規定者，應諭知不受理之判決，並得不經
    言詞辯論為之，刑事訴訟法第303 條第1 款、第307 條分別
    定有明文。又所謂「起訴」者，係指案件繫屬於法院之日而
    言（最高法院81年度台上字第876 號判決意旨參照）。而所
    謂偵查中，參諸刑事訴訟法第108 條第3 項規定，於起訴案
    件，係至卷宗及證物送交法院繫屬前（最高法院106 年度台
    上字第402 號判決意旨參照）。次按毒品危害防制條例第20
    條第3 項規定，所謂「3 年後再犯」，只要本次再犯（不論
    修正施行前、後）距最近1 次觀察、勒戒或強制戒治執行完
    畢釋放，已逾3 年者，即該當之，不因其間有無犯第10條之
    罪經起訴、判刑或執行而受影響（最高法院大法庭109 年度
    台上大字第3826號裁定意旨參照）。再109 年1 月15日修正
    公布、同年7 月15日施行之毒品危害防制條例第20條第3 項
    規定，犯第10條之罪於觀察、勒戒或強制戒治執行完畢釋放
    後，3 年後始再犯者，不論其行為係在新法施行生效前或施
    行生效後所為（同條例第35條之1 第1 、2 款參照），均應
    適用同條第1 、2 項（即應先觀察勒戒或強制戒治）之規定
    ，其修法理由謂：施用毒品者具「病患性犯人」之特質，並
    參諸世界各國之醫療經驗及醫學界之共識，咸認施用毒品成
    癮者，其心癮甚難戒除，如觀察、勒戒或強制戒治執行完畢
    釋放後，3 年後始再有施用第一級、第二級毒品之行為者，
    足見其有戒除毒癮之可能，宜再採以觀察、勒戒方式戒除其
    身癮及以強制戒治方式戒除其心癮之措施，為能放寬觀察、
    勒戒或強制戒治制度之適用時機，以協助施用者戒除毒癮，
    爰修正第3 項；同條例第23條第2 項亦配合修正為「觀察、
    勒戒或強制戒治執行完畢釋放後，3 年內再犯第10條之罪者
    ，檢察官或少年法院（地方法院少年法庭）應依法追訴或裁
    定交付審理。」，可知本次修法對於施用毒品者施以觀察勒
    戒、強制戒治，或依法追訴（或裁定交付審理）之適用範圍
    ，係確立初犯為具「病患性犯人」之特質應先經一完整之醫
    療處置，3 年內再犯者應依法追訴（或裁定交付審理），3
    年後再犯則裁定觀察勒戒，殆無疑義。但對於3 犯以上距最
    近1 次觀察勒戒或強制戒治執行完畢釋放後，逾3 年者，究
    應適用同條例第20條第3 項或第23條第2 項處理，本次修法
    未明確規定，惟基於罪刑法定之明確性原則、法文之文義解
    釋，參諸觀察勒戒等治療處置，乃結合醫師、觀護人、社工
    心理諮商等不同領域之專業人員參與之保安處分措施，目的
    除在戒除施用毒品者身癮、心癮之措施外，並企圖重新塑造
    生活紀律，改變其病態行為，與刑罰之執行並不相同，無法
    以刑罰補充或替代上開醫療處置之特性。從而，3 犯以上如
    距最近1 次觀察、勒戒或強制戒治執行完畢釋放後，已逾3
    年者，其間縱經判刑、執行，究與觀察勒戒或強制戒治已經
    完整之治療療程不同，無法補充或替代上開之醫療處置，均
    應再予觀察勒戒之機會，方為適法（最高法院109 年度台上
    字第3240、3131號判決要旨參照）。
三、經查，被告甲○○前於103 年間因施用毒品案件，經臺灣新
    北地方法院以103 年度毒聲字第676 號裁定送觀察、勒戒後
    ，因認無繼續施用毒品之傾向，於104 年2 月25日執行完畢
    釋放出所，該次施用毒品犯行，並經臺灣新北地方檢察署檢
    察官以104 年度毒偵緝字第74號、第75號為不起訴處分確定
    ，有臺灣高等法院被告前案紀錄表1 份在卷可憑。故公訴意
    旨所指被告本案施用毒品犯行，距前次觀察勒戒執行完畢釋
    放後已逾3 年。且本案係於109 年7 月30日始繫屬於本院，
    此有臺灣桃園地方檢察署109 年7 月21日桃檢俊良109 毒偵
    57字第1099077354號函及其上本院收文章戳在卷可稽，是本
    案應依毒品危害防制條例第35條之1 第1 款規定，由檢察官
    依修正後毒品危害防制條例第20條第1 項、第3 項之規定，
    聲請法院裁定令被告入勒戒處所施以觀察、勒戒，始為適法
    ，則檢察官未依前開規定聲請法院裁定將被告送觀察、勒戒
    ，即逕行將被告提起公訴，其起訴之程序自屬違背規定，揆
    諸前揭之說明，爰不經言詞辯論，逕為不受理判決之諭知。
據上論斷，應依刑事訴訟法第303 條第1 款、第307 條，判決如
主文。      
中    華    民    國   110    年    10    月    26    日
                    刑事審查庭審判長法  官  劉美香  
                                    法  官  高上茹  
                                    法  官  林慈雁  
以上正本證明與原本無異。
如不服本判決應於收受判決後20日內向本院提出上訴書狀，並應
敘述具體理由。其未敘述上訴理由者，應於上訴期間屆滿後20日
內向本院補提理由書（均須按他造當事人之人數附繕本）「切勿
逕送上級法院」。
                                    書記官  吳秉翰
中    華    民    國   110    年    10    月    26    日